臺灣高等法院民事判決　　　　　　　　100年度家上字第210號
上　訴　人　林保全
訴訟代理人　許恒輔律師
　　　　　　陳科升律師
　　　　　　吳玲華律師
上　一　人
複 代理 人　蘇柏瑞律師
被 上訴 人　廬美連
訴訟代理人　葉宏基律師
上列當事人間離婚等事件，上訴人對於中華民國100年6月7 日臺
灣板橋地方法院99年度婚字第1233號第一審判決提起上訴，本院
於民國100年11月29日言詞辯論終結，判決如下：
    主  文
上訴駁回。
第二審訴訟費用由上訴人負擔。
    事實及理由
一、上訴人起訴主張：兩造於民國89年6 月30日結婚，婚後育有
    未成年女兒林慧嵐、林慧慈，婚後伊在外工作賺錢，被上訴
    人在家操持家務，自結婚迄98年間，伊每月所領薪資，除按
    月給付新臺幣（下同）2至3萬元作為家庭生活費用外，其餘
    均按月以匯款方式寄託於被上訴人處，作為儲蓄、理財、規
    畫創業資金、子女教育費及規畫退休生活等，合計257萬8,0
    00元（下稱系爭款項）。詎被上訴人拒絕說明系爭款項詳細
    情形，伊欲負擔父母醫療照顧費用，被上訴人亦推拖不給，
    98年3 月間伊拿提款卡欲領款，卻遭被上訴人掛失止付，甚
    至伊所騎機車老舊、故障，提議更換機車，被上訴人亦不加
    理會。被上訴人卻擅自挪用系爭款項投資股市，系爭款項屬
    伊所有，伊曾以口頭要求被上訴人返還未果，爰依消費寄託
    法律關係，請求被上訴人返還系爭款項。又93年間被上訴人
    因檢查出罹患子宮頸糜爛症狀，即以伊不潔為由，拒絕行房
    ，至今長達6 年，對伊之自尊心及人格造成重大侮辱，核屬
    不堪同居之虐待。再被上訴人自98年5 月開始偷偷對伊錄音
    ，記錄伊回家時間並刻意激怒伊，再記錄伊生氣時之談話，
    並向伊親戚朋友間刻意散布毀損伊名譽之不實流言，聲稱伊
    有外遇。更利用伊出差時打電話給伊主管投訴，對伊實施精
    神虐待。於98年8 月12日被上訴人因細故用小孩書包攻擊伊
    ，造成伊左前臂多處擦傷併瘀傷，同年9 月間，伊提水桶擦
    地，兩造發生口角，被上訴人拉扯水桶之際，不慎夾傷左手
    第3、4指，竟聲請保護令，嗣叫其兄嫂及娘家友人到家裡，
    對伊進行騷擾、威脅、拉扯並捏造證據，表示伊對被上訴人
    家暴，甚至於98年10月間被上訴人夥同其兄弟及友人，約5
    、6 人，半夜2、3點跑到土城家中，將伊團團圍住，對伊飽
    以冷拳，又不讓伊睡覺，有人拿手機攝影、錄音，被上訴人
    在旁觀看，伊當時電請清水派出所林姓員警前來處理，方能
    脫困，被上訴人之恐嚇行為，實已對伊之生理及心理造成威
    脅，構成不堪同居之虐待。又被上訴人經常刻意不讓伊跟女
    兒親近，不准伊抱女兒，不讓伊教女兒畫圖，也常常當著女
    兒面前，說伊長相醜陋、吃相難看、坐姿不雅等，甚至利用
    照顧女兒機會，長期灌輸女兒伊有暴力頃向，會打被上訴人
    之不實觀念。被上訴人於98年8月間未經伊同意，逕將2名女
    兒帶回娘家居住長達10個月，拒絕伊探視，直至伊委請員警
    協助，方得探視女兒。99年4 月間，伊父親多次進出醫院，
    同年5 月間住進加護病房，被上訴人仍攜同女兒返回娘家居
    住，未至醫院探視伊父親。隨後伊父親逝世，伊母親身體亦
    每下愈況，醫藥及看護開銷負擔加重，家裏積蓄所剩無幾，
    伊母親決定出售伊父母親在83年8 月13日兩造結婚前所購買
    ，原登記伊名下，供兩造婚後居住，嗣98年3 月伊返還伊母
    親之新北市○○區○○路246號7樓之3 之房地（下稱土城住
    所），另提供位於新北市○○區○○路217巷18弄2之3號5樓
    房地（下稱中和住所）供兩造居住，被上訴人竟堅不同意，
    反帶女兒返回土城住所，致使伊母親無法順利出售土城住所
    。另伊父親於93年間中風，伊本想將父母接到家中照顧，皆
    遭被上訴人反對，只好將伊父親送往養老院，因養老院花費
    頗巨，伊打算將寄放於被上訴人處之系爭款項拿出部分，被
    上訴人卻不予置理，致使伊自責不能為雙親盡扶養義務，此
    舉對伊已屬精神上不可忍受之痛苦。又伊母親於97年間因多
    發性骨髓3 期致雙眼突然失明，經被上訴人同意，伊將母親
    接到土城住所同住，卻遭被上訴人不堪對待。初始，伊上班
    時間，被上訴人在伊母親面前擺1 顆對半切卻未削皮之水梨
    予伊母親吃，伊知悉後詢問緣由，被上訴人卻以書面回應水
    果要連皮吃才有營養，但被上訴人自己卻未曾如此吃水果。
    其後，被上訴人時常對伊母親情緒性責罵，伊母親洗澡時風
    扇忘記打開，被上訴人便大聲斥責，又被上訴人明知伊母親
    雙眼失明，卻要伊母親將洗衣機洗好之衣服拿到後陽台曬，
    更經常當著伊面前，大聲斥責伊母親，亦常當著親友面前，
    以難聽話語數落伊母親，種種行徑，皆屬對伊母親為不堪同
    居之虐待，被上訴人對於伊及伊父母諸多凌虐行為，造成伊
    精神上不可忍受之痛苦，屬不堪同居之虐待。又兩造婚姻產
    生破綻，早在93年間被上訴人誣指伊不潔，致其子宮頸潰爛
    即發生，婚後被上訴人對伊諸多凌虐，伊忍無可忍，在98年
    開始對被上訴人為反制行為，兩造婚姻破裂，伊並無過失。
    兩造自98年間分居以來，伊履次要求被上訴人帶女兒與伊同
    住中和住所，被上訴人置之罔聞，不僅將女兒帶回娘家，也
    拒絕伊探視，至今2 年有餘，雙方形同陌路，客觀上已無法
    再共同生活，主觀上也喪失維持婚姻之意願，婚姻已無法維
    持。被上訴人於99年9 月15日在未經伊同意下，突然雇用鎖
    匠將土城住所門鎖拆除，更換新鎖，未將鑰匙予伊，致伊不
    得其門而入，伊已於100年3月11日提出告訴，顯見兩造間已
    不具備正常夫妻間應有共同生活及誠摯相愛之情感基礎，而
    無法繼續經營幸福、圓滿之婚姻生活，且無復合可能，兩造
    間婚姻已發生嚴重破綻，構成難以維持婚姻之重大事由，並
    可歸責於被上訴人，爰依民法第1052條第1項第3款、第4 款
    及同條第2 項規定，擇一訴請判決離婚，兩造所生未成年女
    兒林慧嵐、林慧慈權利義務之行使及負擔由伊任之，被上訴
    人應自本判決確定日之翌日起至兩造所生之未成年女兒林慧
    嵐、林慧慈成年止，按月於每月5 日前給付未成年女兒林慧
    嵐、林慧慈扶養費各4,000元予伊。被上訴人如遲誤1期履行
    ，其後期間視為亦已到期，另被上訴人應給付伊257萬8,000
    元，及自起訴狀繕本送達翌日起至清償日止，按年息5%計算
    之利息等語。原審為上訴人敗訴之判決，上訴人不服提起上
    訴，聲明求為：(一)原判決廢棄。(二)請准兩造離婚。(三)兩造所
    生未成年子女林慧嵐、林慧慈權利義務之行使或負擔由上訴
    人任之。(四)被上訴人應自本判決確定日之翌日起至兩造所生
    未成年子女林慧嵐、林慧慈成年止，按月於每月5 日前給付
    未成年子女林慧嵐、林慧慈扶養費各4,000 元予伊。被上訴
    人如遲誤1 期履行，其後期間視為亦已到期。(五)被上訴人應
    給付上訴人257萬8,000元，及自起訴狀繕本送達翌日起至清
    償日止，按年息5%計算之利息。(六)第五項聲明上訴人願供擔
    保，請准宣告假執行。
二、被上訴人則以：兩造婚後共同居住於土城住所，詎上訴人於
    公司派調至大陸工作2 年後，與伊感情即生變。97年10月間
    上訴人以工作為由，搬遷至中和住所居住。98年4 月21日上
    訴人以報稅為由，向伊索取身分證及印章，伊發現戶口名簿
    不見，前往戶政單位查閱，發現伊竟成獨立戶，伊女兒戶藉
    均被遷往公公台北市○○街55之3 號址，伊知悉後極為驚恐
    ，深怕上訴人擅將小孩帶走，為求家庭圓滿仍百般忍耐，按
    時帶女兒前往探視公公。98年5 月18日晚上12點上訴人返家
    ，指責伊床單髒亂需換洗，隨即拿杯水倒在床單上，隔日將
    房內書桌抽屜裡雜物全倒在床單上。98年5 月20至同年月22
    日上訴人又用水潑床單，經伊勸阻無效，伊只得一直清洗床
    單。上訴人未終止精神虐待伊之行為，又繼續潑水在伊身上
    ，經伊向法院聲請民事暫時保護令，原法院以98年度司暫家
    護字第54號暫時保護令裁定在案，並聲請通常保護令，原法
    院以99年度家護字第94號通常保護令受理（其後法院曉諭伊
    撤回）。上訴人因伊不同意離婚，於99年8 月22日攻擊伊下
    體，經伊向原法院聲請保護令，經原法院核發99年度司暫家
    護字第759 號暫時保護令在案，目前已經原法院核發99年度
    家護字第2078號民事通常保護令，禁止上訴人對伊實施身體
    或精神上不法侵害之行為及騷擾之行為。上訴人竟以伊亦對
    其騷擾為由聲請保護令，經原法院以99年度家護字第1476號
    受理在案，上訴人於99年10月15日庭訊時向法院主張伊不得
    靠近中和住所。上訴人一方面以婆婆名義提起訴訟要求伊搬
    離土城住所，一方面又禁止伊至中和住所，並將小孩之戶籍
    遷離，無非意圖製造伊不履行同居之狀況，以遂行其訴請離
    婚之手段。兩造婚後即居住於土城住所，公婆則居住於中和
    住所，伊自婚後週末均與上訴人至中和住所探視公婆，絕無
    任何對公婆不孝或不敬行為，上訴人一再以莫須有理由要求
    伊離婚，伊希望維持家庭完整無意離婚，伊並無任何不堪同
    居虐待之事實，對婚姻之維持亦無過失。上訴人提出之98年
    4月9日對話錄音譯文，在譯文內容前之兩造對話，上訴人即
    表示要將小孩子強行帶走，要求伊同意離婚，伊堅決反對，
    上訴人竟要脅其為小孩父親，隨時可將小孩帶走，隨即拿出
    1 張文件，要求伊簽署。伊不同意，上訴人才以口述唸其內
    容，稱只要妳回答「有」，夫妻就可以再回復感情，伊百般
    無奈，希望家庭圓滿，明知上訴人於98年4月9日錄音內容所
    稱之事情均非真實，仍無奈對上訴人所有問題答「有」、「
    是」、「都是我做錯了」、「求你寬恕我」、「是我造成的
    」等語。伊與公婆相處融洽，絕無不孝公婆，拒絕公公前來
    同住，對婆婆不堪對待之情事。婆婆自土城住所回到中和住
    所後，伊與婆婆亦無任何不愉快。伊婚後即未上班，所有家
    庭支出費用均由上訴人自行掌管，伊對家中經濟根本無從掌
    控，何來不同意或拒絕支付公婆醫療、照護費用之情事。系
    爭款項均係上訴人匯款予伊作為家庭生活費用，並非上訴人
    所稱規畫創業資金及孩子教育費等。上訴人一再暴力毆打伊
    ，為求遂其離婚目的，伊仍深信兩造感情依舊，只是上訴人
    一時受外界影響，始一再藉詞要求離婚等語，資為抗辯。原
    審為被上訴人勝訴之判決，被上訴人對於上訴人之上訴，則
    聲明駁回上訴。
三、經查：兩造於89年6 月30日結婚，婚後育有未成年女兒林慧
    嵐、林慧慈等情，有戶籍謄本影本1 份為證（見原審卷第14
    頁），並為兩造所不爭執，應堪信為真實。
四、上訴人主張其遭受被上訴人之虐待，爰依民法第1052條第1
    項第3 款規定訴請離婚，惟為被上訴人否認，並以前詞置辯
    。茲析述之：
  (一)按夫妻之一方對他方不堪同居之虐待者，得向法院請求離婚
    ，民法第1052條第1項第3款定有明文。又所謂不堪同居之虐
    待，係指與以身體上或精神上不可忍受之痛苦，致不堪繼續
    同居者而言（最高法院23年度上字第678 號判例意旨參照）
    ，如慣行毆打、重大侮辱等，又是否已達不堪同居之虐待，
    應就具體事件，衡量夫妻之一方受他方虐待所受侵害之嚴重
    性，斟酌當事人之教育程度、社會地位及其他情事，是否已
    危及婚姻關係之維繫以為斷，非限於身體上之虐待，精神上
    之虐待，若已逾越夫妻通常所能忍受之程度，亦屬不堪同居
    之虐待。
  (二)上訴人主張：被上訴人因罹患子宮頸糜爛，以上訴人不潔為
    由，自93年至今拒絕行房等語，惟為被上訴人所否認，辯稱
    ：兩造間一直有夫妻性行為（見原審卷第236 頁）。查上訴
    人並未舉何實證，空口主張被上訴人自93年至今均拒絕行房
    ，已難盡信。況兩造婚後既育有2 名女兒，可知兩造婚姻初
    期性生活應尚融洽。而夫妻性生活之圓滿有賴雙方溝通協調
    ，性生活失調除生理因素外，大多是心理層面問題，圓滿性
    生活應為夫妻所共同期望，倘兩造間感情融洽，被上訴人豈
    有拒絕行房之可能。若被上訴人因罹患子宮頸糜爛病症，一
    時因生理因素排斥行房，上訴人身為人夫亦應加以體諒、溝
    通並陪同治療，以求婚姻生活之圓滿。縱兩造間性生活不協
    調，亦屬雙方均身受其害且均有責任，不能諉過一方，更難
    謂已構成不堪同居之虐待。
  (三)上訴人復主張：被上訴人自98年5 月開始偷偷對上訴人錄音
    ，記錄上訴人回家時間並刻意激怒上訴人，再記錄上訴人生
    氣時談話，並向上訴人親戚朋友刻意散布毀損上訴人名譽之
    不實流言，聲稱上訴人有外遇，且利用上訴人出差時打電話
    給上訴人主管投訴等語，固據其提出兩造於98年4月9日之談
    話錄音光碟暨譯文為證（見原審卷第189、190頁），惟為被
    上訴人所否認，辯稱：被上訴人希望家庭圓滿，明知上訴人
    該錄音內容均非真實，迫於無奈對上訴人所有問題答「有」
    、「是」、「都是我做錯了」、「求你寬恕我」、「是我造
    成的」等語，被上訴人並無上訴人指稱之上開行為。本院細
    觀該錄音談話譯文，係上訴人竭盡所能指責被上訴人，被上
    訴人大抵答稱：「有」、「知道」、「是」、「好」、「我
    做錯了」、「請你寬恕我」等委曲求全字句，該對話絕非一
    般夫妻間之正常交談，若被上訴人果有虐待上訴人，刻意激
    怒上訴人，豈有姿態如此低微，回應如此附和之可能。上訴
    人在大陸工作2 年後回臺，97年即搬至中和住所，未與被上
    訴人母女同住土城住所，並時有藉事尋釁之行為（情形詳如
    後(四)所述），被上訴人如因此懷疑上訴人感情生變，因欠缺
    安全感為求自保而有諸多不當行為，實屬人情之常。經營夫
    妻生活，營造婚姻圓滿，本需彼此誠信，顧及彼此感受並互
    相溝通，上訴人若自認無不可告人之行為，理應體諒、勸導
    被上訴人，勤於與之溝通，彼此互信互諒。無論上訴人所稱
    被上訴人上開行為是否真正，均尚未達逾越夫妻通常所能忍
    受之程度而有上訴人侵害人格尊嚴之情形。
  (四)上訴人又主張：被上訴人於98年8 月12日因細故用小孩的書
    包攻擊上訴人，造成其左前臂多處擦傷併瘀傷；於98年9 月
    間兩造發生口角，被上訴人聲請保護令後，即叫其兄嫂友人
    對上訴人進行騷擾、威脅、拉扯並捏造證據；更於98年10月
    間夥同兄弟友人半夜到家中，對上訴人為恐嚇行為；且被上
    訴人經常在未成年女兒林慧嵐、林慧慈面前譏笑上訴人，而
    有不堪同居之虐待。惟為被上訴人所否認。稽諸：
    1.證人即兩造長女林慧嵐於100年3月2 日原審言詞辯論期日
      證稱：「（問：媽媽會刻意不讓爸爸和妳們親近？不准爸
      爸抱你們？）不會」、「（問：媽媽會當著你們面說爸爸
      長相很醜？吃相難看？坐姿醜態？）不會。」「（問：你
      有沒有見過爸爸說床單太髒了，就把水倒在床單上，要求
      媽媽清洗，連續好幾天找媽媽的麻煩？）不知道」、「爸
      爸有攻擊媽媽下體，日期我不記得了，爸爸用手抓媽媽下
      體，還有爸爸用手打媽媽」、「（問：98年8 月12日媽媽
      用你們的書包攻擊爸爸？）沒有看到」、「（問：98年10
      月間媽媽夥同他的兄弟友人共5、6人半夜2、3點到家裡毆
      打爸爸？）沒有」、「（問：媽媽的兄弟朋友有去家裡嗎
      ？）有，但沒有打爸爸」、「（問：爸爸搬到中和阿嬤家
      以前是不是每天回家吃飯？）對的」、「（問：爸爸剛搬
      到中和時你們有沒有很想爸爸？有沒有想到中和找爸爸？
      爸爸那時跟你們講什麼？）那時候有很想爸爸，有要去中
      和找爸爸，不懂爸爸那時說什麼」、「（問：爸爸住中和
      時候，有沒有回土城家潑水？）有看到爸爸潑水，看過很
      多次，爸爸拿水桶潑床上還有走廊，床上長期潑水有水漬
      ，走廊有黑黑的」、「（問：知不知道爸爸為何抓媽媽下
      體？）不知道」「（問：那時候妹妹有沒有在？）有，那
      時候爸爸很晚上回來，他們在客廳，媽媽大叫，我從房間
      出來，站在沙發後面，我看到爸爸的手伸進媽媽的褲子裡
      面，媽媽不舒服在叫，我說爸爸你在幹什麼，第1 次爸爸
      馬上停手，隔幾天爸爸回來又抓第2 次，我也是叫爸爸說
      你在幹什麼，爸爸頓了一下才停手」、「（問：爸爸搬去
      中和之前，爸爸媽媽有沒有睡在同1 張床上？）有時候媽
      媽跟我們一起睡，有時候媽媽跟爸爸一起睡，媽媽兩邊睡
      的時間差不多」、「（問：那時候他們會一起吃飯嗎？一
      起看電視？）會」、「（問：會常常吵架嗎？）不會」、
      「（問：他們感情什麼時候變不好？）沒有印象」、「（
      問：為何變不好？）不知道」等語（見原審卷第181、182
      頁）。
    2.證人即兩造所生次女林慧慈於100年3月2 日原審言詞辯論
      期日證稱：「（問：媽媽會刻意不讓爸爸和妳們親近？不
      准爸爸抱你們？）不會」、「（問：媽媽會當著你們面說
      爸爸長相很醜？吃相難看？坐姿醜態？）不會」、「（問
      ：你有沒有見過爸爸說床單太髒了，就把水倒在床單上，
      要求媽媽清洗，連續好幾天倒水找媽媽的麻煩？）有看過
      床濕濕的」、「（問：你有親眼看到爸爸潑水或倒水？）
      有1 次，爸爸用水潑媽媽。」「（問：你有沒有看到爸爸
      潑水或倒水在床上、走廊、家裡？）沒有」、「（問：99
      年8 月22日有無看到爸爸攻擊媽媽下體？）有看到爸爸的
      半隻手放在媽媽背後，那時候媽媽在叫我們，媽媽很緊張
      ，媽媽在擋爸爸的手」、「（問：有1 次姐姐有在場，姐
      姐有說爸爸你在幹什麼，爸爸才停止他的動作？）有」、
      「（問：那時候爸爸的手放在哪裡？）不知道」、「（又
      有1 次姐姐有在場，姐姐有說爸爸你在幹什麼，爸爸才停
      止他的動作？）有，有1 次爸爸有愣了一下，我沒有注意
      爸爸手放哪裡」、「（問：98年8 月12日媽媽用你們的書
      包攻擊爸爸？）沒有看到」、「（問：98年10月間媽媽夥
      同他的兄弟友人共5、6人半夜2、3點到家裡毆打爸爸？）
      沒有」、「（問：媽媽的兄弟朋友有去家裡嗎？）有，但
      沒有打爸爸，是爸爸打舅舅」、「（問：爸爸搬到中和阿
      嬤家以前是不是每天回家吃飯？）不一定」、「（問：爸
      爸剛搬到中和時你們有沒有很想爸爸？有沒有想到中和找
      爸爸？爸爸那時跟你們講什麼？）有。有一點點想找爸爸
      。爸爸說什麼忘記了」、「（問：爸爸住中和時候，有沒
      有回土城家潑水？）我沒有看到，但是走廊有濕濕的，還
      有房間的床上也濕濕的，小書桌也濕濕的，有1 次媽媽跌
      倒」、「（問：你剛剛說有1 次看到爸爸對媽媽潑水，姐
      姐有在嗎？）有」、「（問：你剛才說爸爸把半隻手放在
      媽媽背後，姐姐有在嗎？）有」、「（問：你剛剛說有看
      到家裡的走廊還有床被潑水，那時候爸爸住哪裡？）那時
      候爸爸住哪裡不知道，但是有時候他會回來土城家裡」、
      「（問：你說爸爸很晚回來，你有看到爸爸回來？）有」
      、「（爸爸搬去中和之前，爸爸媽媽有沒有睡在同1 張床
      上？）有」、「（問：那時候他們會一起吃飯嗎？一起看
      電視？）會」、「（問：會常常吵架嗎？）不會」、「（
      問：他們感情什麼時候變不好？）98年的時候，什麼原因
      我不知道」等語（見原審卷第183頁至186頁）。
    3.原法院99年度家護字第2078號民事通常保護令認定：上訴
      人前曾多次對被上訴人實施家庭暴力行為，最近於99年8
      月22日晚上11時，在土城住所兩造因細故發生爭執，進而
      拉扯，上訴人竟強行用手伸入被上訴人褲內抓摸被上訴人
      之下體，再用被上訴人之分泌物塗抹被上訴人之臉，致被
      上訴人受有臀部紅腫之傷害，被上訴人前往醫院驗傷後，
      於翌日即同年月23日凌晨返家，至陽台洗衣服，上訴人竟
      又從被上訴人背後以手繞過其腰部強行抓摸被上訴人下體
      ，經被上訴人大叫女兒起床，為兩造未成年女林慧慈所親
      眼目賭；嗣於99年9 月16日某時，於土城住所，上訴人又
      以遭被上訴人鎖在門外為由，與被上訴人發生爭執，上訴
      人即以「操你媽的B 」辱罵被上訴人，並強行用手伸入被
      上訴人褲內抓觸摸被上訴人下體，經被上訴人大叫，為兩
      造未成年女林慧嵐出面制止，上訴人始停手，已發生家庭
      暴力事件，被上訴人有繼續遭受上訴人實施不法侵害之虞
      ，因此核發家庭暴力防治法第14條第1項第1、2 款禁止上
      訴人對被上訴人實施身體或精神上不法侵害之行為及禁止
      騷擾之行為，並諭知保護令之有效期間為1 年等情（見原
      審卷第222至224頁）。
    4.據兩造女兒林慧嵐、林慧慈上開證詞及原法院99年度家護
      字第2078號民事通常保護令內容，可知兩造共同生活於土
      城住所期間，彼此間相處尚稱融洽，被上訴人並無刻意阻
      止上訴人與女兒親近，亦未當著兩造女兒面前抵毀上訴人
      ，兩造女兒亦未曾看見被上訴人用書包攻擊上訴人或被上
      訴人夥同其兄弟友人毆打、恐嚇上訴人。反之，於上訴人
      搬遷至中和住所後，上訴人曾多次回到土城住所潑水，用
      手抓摸被上訴人下體之侵害行為。另上訴人母親復曾寄發
      存證信函進而起訴，要求被上訴人搬離土城住所，其後，
      上訴人更聲請保護令禁止被上訴人至中和住所，有原法院
      99年度家護字第1476號通常保護令事件之非訟事件筆錄及
      起訴狀等影本可稽（見原審卷第117至123頁），逼使被上
      訴人進退無路，陷於無家可歸窘境，是上訴人主張被上訴
      人有虐待上訴人之行為，尚難採信。雖上訴人母親林王金
      玉於100年1月19日原審言詞辯論期日時曾證稱：被上訴人
      說上訴人吃飯時嘴巴開著不好看，被上訴人晚過來吃飯卻
      搶走上訴人筷子等語（見原審卷第170 頁），惟此或為被
      上訴人陳述其個人觀點或被上訴人較不重視餐桌禮儀之瑣
      事，尚難認已達故意醜化上訴人或不堪同居虐待之程度。
  (五)上訴人又主張其父親於99年5 月間住院期間被上訴人從未探
    視；被上訴人帶女兒返回土城住所居住，致使其母親無法出
    售房地以支付醫藥及看護費用等語，惟為被上訴人所否認。
    查兩造婚後即共同居住於土城住所，嗣上訴人搬遷至中和住
    所，卻多次回到土城住所潑水，於99年2月5日原法院99年度
    家護字第94號通常保護令事件庭訊時，上訴人同意搬回土城
    住所共同居住，復於99年9月2日2 時許，在土城住所徒手攻
    擊被上訴人，致被上訴人身體受有傷害，經被上訴人向原法
    院聲請對上訴人核發暫時保護令等情，有原法院99年度家護
    字第94號通常保護令事件非訟事件筆錄及99年度司暫家護字
    第759號民事暫時保護令可稽（見原審卷第104至107 頁），
    準此，可知上訴人上開侵害被上訴人之行為，已導致被上訴
    人身心受創，上訴人於99年2月5日同意搬回土城住所後，反
    於98年3 月19日將兩造共同居住之土城住所房地所有權移轉
    登記予其母親林王金玉（見本院卷第52頁），再由林王金玉
    寄發存證信函並起訴要求被上訴人搬離土城住所，上訴人竟
    又聲請保護令禁止被上訴人至中和住所。歷經此潑水、傷害
    身體、逼迫搬家之行徑，如何能期待被上訴人前往探視上訴
    人父親。又上訴人先同意搬回土城住所共同居住，隨即將土
    城住所房地所有權移轉登記予其母親林王金玉，再由林王金
    玉要求被上訴人搬離土城住所，嗣上訴人再聲請保護令阻止
    被上訴人至中和住所同住，迫使被上訴人無家可歸。縱使被
    上訴人因而反對出售土城住所，亦係為保全家庭圓滿所作之
    努力，不足認已逾越夫妻通常所能忍受之程度而有虐待上訴
    人之情形。另上訴人主張，被上訴人拒絕支付上訴人負擔父
    母醫療照顧費用，反對出售土城住所，致使上訴人自責不能
    為雙親盡扶養義務，對上訴人屬精神上不可忍受之痛苦，達
    不堪同居虐待之程度云云，查被上訴人婚後在家持家務，未
    外出工作，所有金錢來源，須仰賴上訴人，如何分配薪資，
    上訴人大可自行調配，被上訴人有何能力阻止上訴人盡孝，
    上訴人之主張，要無可取。
  (六)綜此，上訴人主張被上訴人有不堪同居虐待之情事，委無可
    採。
五、上訴人復主張被上訴人經常以言詞、行為侮辱伊雙親，爰依
    民法第1052條第1項第4款規定訴請兩造離婚，惟為被上訴人
    否認，並以前詞置辯。經查：
  (一)按夫妻之一方對他方之直系親屬為虐待，致不堪為共同生活
    者，他方得向法院請求離婚，民法第1052條第1項第4款定有
    明文。又夫以妻對於其直系尊親屬為虐待，而請求與之離婚
    者，須與其直系尊親屬有共同生活之關係為前提，而虐待之
    程度，亦須予以身體上或精神上不堪忍受之痛苦，致不堪繼
    續此種生活者，始足當之，若公婆與媳婦之間並非共同生活
    ，或偶爾失和爭吵，不能遽行據為離婚原因。
  (二)稽諸：
    1.證人即上訴人之母親林王金玉於100年1月19日原審言詞辯
      論期日證稱：「（問：妳媳婦對你如何？）我媳婦不是很
      瞭解我的個性，對我好的很少，我在97年快要中秋節的時
      候，我去跟兩造住了差不多1 個月，那時候，兒子媳婦都
      叫我去跟他們住，我心裡很高興，為了洗澡的事情，說開
      熱水器的時候也要開電風扇，把廢氣排出去，我忘了開電
      風扇，被告（即被上訴人）就大聲罵為何忘記開，早上我
      自己洗完衣服，請被告幫我脫水，她說等她的衣服洗完一
      併再脫水，有時候一等就等到下午，我就請她教我如何脫
      水，她不要教我。水梨沒削皮就對切拿給我吃。在早上原
      告（即上訴人）送長女上學後回家還有一些時間，原告陪
      我吃水果，被告送次女去上學回家後看到就大聲斥責原告
      ，說現在已經幾點了，還在這裡，然後叫原告洗碗、倒垃
      圾、倒廚餘，被告在看電視」、「（問：妳跟兩造住多久
      ？）97年快中秋節住1 個月左右，以後就沒有住在一起」
      、「（問：兩造互動情形如何？證人為何要離開兩造土城
      住處？）我去住的那個月聽到被告叫原告去做事，其他沒
      有聽過兩造講過什麼話。我自己想一想住在那裡是打擾他
      們，所以我自己搬離開，看是不是可以讓他們夫妻好一點
      」、「（問：在97年去和兩造同住以前，被告和公婆互動
      情形如何？）被上訴人年節才會回來，平常不會回來看我
      們，也不會打電話來關心，兩造結婚的時候，被告就說和
      原告的兄弟姐妹還有父母離遠一點比較好，所以很少來往
      」、「（問：公公中風的時候，被告有沒有回中和幫忙公
      公到頂樓做復建？）沒有這件事情，我都是請人家，只有
      在年節回去的時候稍微做一下，我先生中風9年」、「（
      問：公公後來住到陽明山的安養中心，被告每週六有沒有
      去安養中心探視公公？）很少去探視，我先生在安養中心
      住6年，被告只有2、3次燉雞湯拿去給我先生吃」、「（
      問：過年原告、被告、小孩子還有證人是不是都到土城吃
      年夜飯？）是我準備好年夜飯帶去土城吃，不是被告準備
      年夜飯的」「（問：97年因為眼部疾病住院，被告有無去
      探視？）被上訴人有帶2名孫女去看1次」、「（問：出院
      以後，被告有無介紹證人去中和莊醫師看病？）有」、「
      （問：證人在97年快中秋節時去土城住，被告有無打電話
      邀請妳去住？）沒有打電話，而是當面講的，被告有請我
      一起住」、「（問：妳要去住土城前，有無計畫把中和祖
      先牌位遷到土城？）有」、「（問：妳在土城一起住的時
      候，被告有沒有陪你散步？）被告有帶我去樓下和一些鄰
      居聊天，有2、3次，但後來我覺得我跟他們不是很熟，我
      就不下去」、「（問：在土城同住期間，被告有沒有買花
      給妳栽種？）沒有」、「（問：被告有沒有為了擔心妳會
      紅疹發癢，所以被告會泡好鹽水讓妳漱口？）有」等語（
      見原審卷第169至171頁）。
    2.證人即兩造所生長女林慧嵐於100年3 月2日原審言詞辯論
      期日時證稱：「（問：媽媽對待阿公如何？）很好，會帶
      阿公去外面走走，會買阿公喜歡的東西給阿公吃」、「（
      問：媽媽會不會去買阿公愛吃的小籠包、壽司、炸芋球、
      煎鮭魚、碗糕、雞湯去探視阿公？）我知道媽媽會煮雞湯
      、買碗糕給阿公吃」、「（問：媽媽對待阿嬤如何？）很
      好，阿嬤去土城那段時間，媽媽有煮很多菜給阿嬤吃」、
      「（問：媽媽會不會帶你們去醫院探視阿嬤？陪阿嬤看電
      視？）會」、「（問：媽媽會不會買花給阿嬤種？陪阿嬤
      聊天？）媽媽會陪阿嬤聊天，但不知道有沒有買花給阿嬤
      種」、「（問：媽媽會不會帶阿嬤到樓下散步？）會」、
      「（問：媽媽會不會泡好鹽水讓阿嬤漱口？）不知道」、
      「（問：媽媽會不會燉梨、蘋果等養生食物給阿嬤治療咳
      嗽？）會」、「（問：媽媽會不會經常斥責阿嬤？）不會
      」、「（問：你剛才說媽媽有去看阿公，是去哪裡看阿公
      ？）至善安養中心，好像是每個禮拜六、禮拜天都有去」
      、「（問：你也跟去嗎？）有，可是自從爸爸去中和住，
      我們有時候有跟去，有時候沒有跟去，但是媽媽還是有去
      」等語（見原審卷第180至182頁）。
    3.證人即兩造所生次女林慧慈於100年3 月2日原審言詞辯論
      期日時證稱：「（問：媽媽對待阿公如何？）很好，會帶
      水果給阿公吃，會推阿公輪椅去外面走，會買阿公喜歡的
      東西給阿公吃」、「（問：媽媽會不會去買阿公愛吃的小
      籠包、壽司、炸芋球、煎鮭魚、碗糕、雞湯去探視阿公？
      ）會」、「（問：媽媽對待阿嬤如何？）很好，回中和時
      會帶水果去給阿嬤，帶阿嬤喜歡吃的東西」、「（問：媽
      媽會不會帶你們去醫院探視阿嬤？陪阿嬤看電視？）會」
      、「（問：媽媽會不會買花給阿嬤種？陪阿嬤聊天？）有
      。會」、「（問：媽媽會不會帶阿嬤到樓下散步？）會」
      、「（問：媽媽會不會泡好鹽水讓阿嬤漱口？）有」、「
      （問：媽媽會不會燉梨、蘋果等養生食物給阿嬤治療咳嗽
      ？）有」、「（問：媽媽會不會經常斥責阿嬤？）不會」
      、「（問：你剛才說媽媽有去看阿公，是去哪裡看阿公？
      ）阿公生病住陽明山的安養中心媽媽有去看他，也有去陽
      明山的醫院看他」、「（問：你也跟去嗎？）有」、「（
      問：媽媽多久帶你們去看阿公？）1個禮拜」、「（媽媽
      多久帶你們去看阿嬤？）有時候1個禮拜，有時候1個月」
      、「（問：有沒有看過阿嬤會罵媽媽？）我沒有聽過」、
      「（問：媽媽拿水梨給阿嬤吃會削皮？）有時候有，有時
      候沒有」、「（問：為何媽媽不削皮？）那個皮看起來比
      較健康」等語（見原審卷第182頁反面至第189頁）。
  (三)由上開證人證詞，可知被上訴人雖因生活細節，對上訴人母
    親有大聲斥喝之不當言行，然亦有照顧長輩之行為，或許照
    顧未盡妥善週全，亦難謂被上訴人對上訴人母親已達施與身
    體上或精神上不可忍受痛苦之虐待行為。至於上訴人父親因
    病而未與被上訴人共同生活，自無適用本條項之離婚事由，
    且依證人林慧嵐、林慧慈之陳述，被上訴人對上訴人父親，
    亦無何不當虐待之情事，被上訴人仍偕同女兒前去探視上訴
    人父親、陪同上訴人父親至戶外散心，此有被上訴人提出之
    98年5月10日之照片5幀可證（見原審卷第266至268頁）。縱
    被上訴人與公婆之間相處尚非融洽，亦難謂被上訴人對於上
    訴人父母親有何虐待行為，致不堪為共同生活。
六、上訴人又主張兩造婚姻有難以維持之重大事由，依民法第10
    52條第2 項規定訴請兩造離婚，惟為被上訴人否認，並以前
    詞置辯。經查：
  (一)民法親屬編於74年修正後，於第1052條增列第2 項離婚事由
    之概括規定，准「有前項以外之重大事由，難以維持婚姻者
    ，夫妻之一方得請求離婚」，其目的在使夫妻請求裁判離婚
    之事由較富彈性。是夫妻間發生之情事，苟足使婚姻難以維
    持，即無不准依該條第2 項訴請離婚之理（最高法院86年台
    上字第606 號判例意旨參照）。至是否有難以維持婚姻之重
    大事由，其判斷標準為婚姻是否已生破綻而無回復之望，此
    除應依當事人主觀上有無維持婚姻之意欲考量外，尚應依夫
    妻間相處之各種客觀情事判斷之，即難以維持婚姻之事實，
    是否已達於倘處於同一境況，任何人均將喪失維持婚姻希望
    之程度以決之。再民法第1052條第2 項但書規定，難以維持
    婚姻之重大事由應由夫妻之一方負責者，僅他方得請求離婚
    ，係為公允而設，故難以維持婚姻之重大事由，夫妻雙方均
    應負責時，應比較衡量雙方之有責程度，僅責任較輕之一方
    ，得向責任較重之他方請求離婚，如雙方有責程度相同時，
    則雙方均得請求離婚，始符公平。
  (二)依據兩造女兒林慧嵐、林慧慈上開證述內容，兩造共同生活
    於土城住所期間，相處尚稱融洽。兩造間婚姻產生破綻，肇
    始於97年10月間上訴人搬遷至中和住所，造成夫妻分居情事
    。且兩造分居後，上訴人先將2 位女兒戶藉遷離土城住所，
    有臺北市中正區戶政事務所98年4月29日北市正戶字第09830
    356600號函在卷可稽（見原審卷第94頁），此後復藉事尋釁
    要求離婚，而發生多次潑水、抓摸被上訴人下體之家庭暴力
    行為，已使被上訴人身心受創，上訴人母親復起訴逼使被上
    訴人搬離兩造原共同生活之土城住所，上訴人並聲請保護令
    禁止被上訴人至中和住所同住，已如前述，被上訴人將女兒
    帶回娘家居住，實屬情非得已。被上訴人縱曾在上訴人母親
    面前，對上訴人大聲斥責，懷疑上訴人外遇，或者打電話至
    上訴人公司向其主管投訴等情，亦屬情有可原，其後兩造不
    思溝通彌補傷痕，彼此怨懟，致被上訴人更換門鎖，上訴人
    無從返家，造成兩造各自生活、感情絕裂之現狀。本院衡酌
    兩造婚姻發生破綻之事由，雙方均有過失，惟上訴人上開種
    種行為，方為導致兩造間情感基礎受到影響，兩造婚姻發生
    破綻之主要原因，自應由上訴人就兩造婚姻有難以維持之重
    大事由，負主要責任。揆諸上開說明，上訴人依民法第1052
    條第2項之規定請求離婚，核屬無據，應予駁回。
七、又非訟事件法第127 條之規定，係以有民法1055條之情形為
    前提，方有酌定未成年子女保護教養權利義務負擔之必要，
    茲上訴人請求離婚本院既不予准許，則其附帶請求對兩造所
    生未成年女兒林慧嵐、林慧慈權利義務之行使或負擔由其任
    之，及被上訴人應負擔林慧嵐、林慧慈扶養費部分，因上訴
    人離婚之訴經駁回，應併予駁回。
八、上訴人另主張上訴人除按月給付生活費供家庭生活所需外，
    所餘金錢另按月以匯款方式寄託被上訴人處，系爭款項並非
    供家庭生活之費用，屬上訴人所有，上訴人既求離婚並請求
    未成年女兒由上訴人監護，寄託目的已不存在，爰依消費寄
    託法律關係，請求被上訴人返還系爭款項等語，固據上訴人
    提出萬泰商業銀行股份有限公司存摺明細為證（見原審卷第
    15至36頁），惟被上訴人否認兩造間就系爭款項有消費寄託
    關係存在。經查：按消費寄託契約，必當事人間有消費寄託
    之合意始足成立，又匯款或提領現金之原因多端，或清償或
    借貸或贈與或支付家庭生活費用，自難僅憑被上訴人前開存
    摺明細內有轉帳、提領現金、或電匯至被上訴人帳戶等記錄
    ，即謂兩造間業已合意成立消費寄託契約。況夫妻間經常基
    於分工，有一方出外工作賺錢，另一方在家操持家務之情形
    ，此不過彼此勞務分配之結果，尚難謂出外工作一方所賺金
    錢，扣除家庭生活費用外，所餘均歸出外工作者所有，上訴
    人既未舉何實證，自難認兩造間就系爭款項有消費寄託契約
    存在，況上訴人離婚之訴經駁回，亦無上訴人所謂因離婚致
    其寄託目的已不存在之情形。從而，上訴人依消費寄託關係
    ，請求被上訴人返還系爭款項，尚屬無據。
九、綜上所述，上訴人依民法第1052條第1項第3款、第4 款及同
    條第2 項規定訴請離婚，並酌定對於兩造所生未成年女兒林
    慧嵐、林慧慈權利義務之行使及負擔由上訴人任之，及被上
    訴人應自本判決確定日之翌日起至兩造所生之未成年女兒林
    慧嵐、林慧慈成年為止，按月於每月5 日前對上訴人給付兩
    造所生未成年女兒林慧嵐、林慧慈扶養費各4,000 元。被上
    訴人如遲誤1 期履行，其後之期間視為亦已到期。另被上訴
    人應給付上訴人257萬8,000元，及自起訴狀繕本送達翌日起
    至清償日止，按年息5%計算之利息，均為無理由，不應准許
    。從而，原審就上訴人請求離婚、未成年子女權利義務行使
    負擔之酌定及請求給付子女扶養費部分，為上訴人敗訴之判
    決，核無違誤，上訴意旨指摘原判決此部分不當，求予廢棄
    改判，為無理由，應予駁回。另原審就消費寄託部分所為上
    訴人敗訴之判決，併駁回其假執行之聲請，所持理由與本院
    雖未盡相同，結果並無二致，上訴意旨指摘原判決此部分不
    當，求予廢棄改判，仍應認為無理由，應併予駁回。
十、兩造其餘之攻擊或防禦方法及未經援用之證據，經本院斟酌
    後，認為均不足以影響本判決之結果，自無逐一詳予論駁之
    必要，併此敘明。
十一、據上論結，本件上訴為無理由，依民事訴訟法第449 條、
      第78條，判決如主文。
中    華    民    國   100    年    12    月    20    日
                    民事第四庭
                        審判長法  官 張劍男
                              法  官 翁昭蓉
                              法  官 陳靜芬
正本係照原本作成。
如不服本判決，應於收受送達後20日內向本院提出上訴書狀，其
未表明上訴理由者，應於提出上訴後20日內向本院補提理由書狀
（均須按他造當事人之人數附繕本）上訴時應提出委任律師或具
有律師資格之人之委任狀；委任有律師資格者，另應附具律師資
格證書及釋明委任人與受任人有民事訴訟法第466條之1第1項但
書或第2項(詳附註)所定關係之釋明文書影本。如委任律師提起
上訴者，應一併繳納上訴審裁判費。
中    華    民    國   100    年    12    月    22    日
                               書記官 應瑞霞
附註：
民事訴訟法第466條之1（第1項、第2項）：
對於第二審判決上訴，上訴人應委任律師為訴訟代理人。但上訴
人或其他法定代理人具有律師資格者，不在此限。
上訴人之配偶、三親等內之血親、二親等內之姻親，或上訴人為
法人、中央或地方機關時，其所屬專任人員具有律師資格並經法
院認為適當者，亦得為第三審訴訟代理人。